【裁判字號】    89,易,367
【裁判日期】    890425
【裁判案由】    詐欺
【裁判全文】
臺灣高雄地方法院刑事判決                          八十九年度易字第三六七號
    公  訴  人  臺灣高雄地方法院檢察署檢察官
    被      告  戊○○
                己○○
    共同  選任
    辯  護  人  周中臣
                黃鍚耀律師
右列被告因詐欺案件，經檢察官提起公訴（八十八年度偵字第二一九七四號），本院
判決如左：
    主  文
戊○○、己○○均無罪。
    理  由
一、公訴意旨略以：被告戊○○、己○○二人係兄弟關係，渠明知所經營位於高雄縣
    鳳山市○○路一四六之二號之西洋冰城，早已與甲○○○○脫離加盟關係，竟意
    圖為自己不法之所有，於民國八十八年五月底起，在報紙上刊載上開冰城盤讓之
    廣告，誘使不知內情之丁○○、丙○○父子二人於同年六月初，出面與渠接洽該
    店轉讓事宜，渠等為取信於吳氏父子，竟利用吳氏父子對加盟店經營型態不甚瞭
    解之弱點，向吳氏父子佯稱，渠之冰城係甲○○○○所屬之鳳山中山店，一天營
    收高達新台幣（下同）一萬餘元，願以六十六萬元之價金盤讓該店之設備及經營
    權，吳氏父子不疑有他，雙方遂以上開價格成交，並當場給付十萬元訂金。吳氏
    父子於同年六月底至七月初，陸續給付五十萬元。嗣丙○○實際接手該店之經營
    後，發現營運狀況不如預期，警覺有異，經向甲○○○○查詢，得知陳氏兄弟所
    轉手之該店，業已於八十六年脫離加盟關係，始知受騙，因而認為被告戊○○、
    己○○二人共同涉犯刑法第三百三十九條第一項之詐欺罪嫌云云。
二、按犯罪事實應依證據認定之，無證據不得認定其犯罪事實；又不能證明被告犯罪
    者，應諭知無罪之判決，刑事訴訟法第一百五十四條、第三百零一條第一項分別
    定有明文。次按認定不利於被告之事實，須依積極證據，苟積極證據不足為不利
    於被告事實之認定，即應為有利於被告之認定，更不必有何有利之證據。另告訴
    人之指訴，係以使被告受刑事訴追為目的，是其陳述是否與事實相符，仍應調查
    其他證據以資審認。且刑法第三百三十九條第一項詐欺罪之成立，以意圖為自己
    或第三人不法之所有，以詐術使人陷於錯誤，而將本人或第三人之物交付為要件
    。所謂以詐術使人交付，必須被詐欺人因其詐術而陷於錯誤，若所用之方法不能
    認為詐術，亦不致使人陷於錯誤，即不構成該罪，最高法院分別著有三十年上字
    第八一六號、五十二年臺上字第一三ＯＯ號及四十六年臺上字第二六Ｏ號判例足
    資參照。
三、本件公訴人認為被告戊○○、己○○共同涉有詐欺犯行，無非以（一）告訴人丙○○之指訴。（二）證人丁○○之證述。（三）被告戊○○所出具受領款項之收
    據。（四）被告於報紙刊登之廣告係以盤讓「西洋冰城」為宣傳，足見渠等自始
    即有使人誤認西洋冰城為甲○○○○之加盟店等證據為其論據。
四、訊據被告戊○○、己○○固坦承渠所轉讓之上開西洋冰城早已與甲○○○○脫離
    加盟關係，並以六十六萬元之代價轉讓與丁○○、丙○○父子等情，惟均堅決否
    認有詐欺犯行，被告戊○○辯稱：剛開始刊登報紙時即是以西洋冰城之名義，伊
    本人為西洋冰城之負責人，與丁○○接洽盤讓內容時即已告知並不包含甲○○○○之權利，而是以現有之機器設備及技術折讓，雙方約定盤讓金額為六十六萬元
    ，於八十八年七月一日交接，但告訴人丙○○給付六十萬元後，從七月一日至七
    月四日丙○○至店內工作覺得太累，再加上連續下了數日雨，生意不好不想做的
    情形下，丙○○為了要伊等返還收取之六十萬元，才在丙○○要求及口述下，依
    口述意旨簽立以大西洋鳳山中山店署名之收據，事後因丙○○及丁○○遲未給付
    尾款六萬元，伊提起民事訴訟後，丙○○乃另提起本件詐欺告訴，伊並無詐欺行
    為等語。被告己○○則以：伊於八十三年起確為甲○○○○之加盟店，但在盤讓
    時即已告知吳氏父子，其早已脫離甲○○○○之加盟，並且表達冰城內之原料、
    配方均是被告自行在外採購調配，而丙○○自八十八年六月中旬即來到冰城內學
    習，伊若有詐稱轉讓內容包括甲○○○○之權利及營收、利潤之情事，丙○○自
    有充裕的時間調查清楚，本件實係丙○○於接手後生意受到連日下雨之影響，並
    未有預期之營收及利潤，才提起本件告訴，伊並無詐欺行為等語置辯。經查：
    （一）、被告於八十三年間以二百餘萬元之資，成立甲○○○○鳳山中山店，至
            八十六年間終止甲○○○○之加盟關係，另以被告戊○○為負責人，於
            同址成立西洋冰城繼續營業，事後刊登盤讓廣告時，係以西洋冰城之名
            為宣傳等情，已為告訴人丙○○及證人丁○○所肯認，且有八十八年五
            月二十九日台灣新聞報分類廣告版、高雄縣稅捐稽徵處八十七年營業稅
            繳款書在卷可憑，並據甲○○○○負責人乙○○到庭證述屬實，被告上
            開所辯，尚非無據，應堪採信。另據前開被告所刊登之廣告係以「西洋
            冰城盤讓，營業中，意洽‧‧‧‧‧‧」為內容為斷，客觀上實與「大
            西洋冰城鳳山中山店」之意有顯著之區別，告訴人丙○○及證人丁○○
            應極易判斷二者之差異至明。再者被告於與甲○○○○終止加盟關係後
            ，仍繼續沿用原先之招牌、桌椅設備及識別標誌，嗣後經甲○○○○制
            止後，被告即將招牌上大西洋上之大字及識別標誌改掉，故於被告盤讓
            時，招牌係以西洋冰城之名義為宣傳，業據證人丁○○及乙○○證述甚
            詳，被告前揭辯詞，實屬有據，亦足以認定。
    （二）、據告訴人指訴其係依據報載有關冰城盤讓之廣告，始與被告接洽轉讓事
            宜，倘若被告有向告訴人詐稱該冰城為甲○○○○所加盟之鳳山中山店
            ，則由前述宣傳內容之差異，已足以啟人疑竇。加上接洽時招牌係以西
            洋冰城之名對外營業，告訴人應知之甚稔，被告如以該詐術行之，是否
            可得逞而使人陷於錯誤，尚非無疑。且被告與證人丁○○商談盤讓冰城
            事宜之內容，在被告主觀上係未將加盟權之地區保障算入，計有吧檯、
            製冰機、冷氣、水槽各一台、冰櫃四台、大桌子七張、小椅子若干及技
            術等，雙方以六十六萬元之價格成交，而告訴人則認為該價格應包括加
            盟經營權在內而有不同，復與證人丁○○結證所述相符，然以告訴人與
            證人係父子關係，二人間親屬至親，利害相關，較易為有利於告訴人之
            證詞，本係人情之常，故其所證是否得為事實之認定，尚須有較嚴謹之
            證據相互對照後憑斷，始足為事理之平。惟據證人乙○○結證稱：被告
            於八十三年間係以繳交三十萬元加盟金成為甲○○○○之加盟店，而有
            地區保障，裝潢由被告與廠商結帳，機器設備均是買斷，但冰品設備均
            需經過公司，若用甲○○○○之名義以六十六萬元頂讓，此價格很合理
            等語（見本院八十九年二月十八日訊問筆錄），並提甲○○○○加盟資
            金運用解說表一張附卷足稽。顯見若以成交價格判斷，並未足以認定被
            告有向告訴人詐稱該冰城係甲○○○○鳳山中山店之事實。參以告訴人
            陳稱，其前往被告店內學習時，被告戊○○有帶其拜訪紅茶包、綠茶包
            、冰淇淋香料之廠商，而牛肉片及其他物品之訂購，被告有留名片或電
            話告訴其如何聯絡等詞（見本院同年三月二十二日訊問筆錄），核與被
            告己○○之辯詞相符，應堪採信，是以就商品之製造過程而言，已與證
            人乙○○前揭所加盟店之經營情形有異。再佐以證人乙○○前開所提出
            之甲○○○○加明資用運用解說表之載述觀之，盤讓當時之加盟金為八
            十五萬元，此項目包含提供技術、經營方式、製冰機一台、泠凍冰櫃二
            台、磨豆機一台及冰櫃二台；裝潢水電費用由經營者自行負擔；桌椅費
            用為一張木桌配六張椅子（若以此為計算基準，被告於盤讓該店時應有
            四十二張椅子），桌子定價一萬二千元，椅子為九百元，生財器具、招
            牌及原料均需由欲加盟者自行訂購等情，佐以被告前述於八十三年以二
            百多萬元之資金成立甲○○○○鳳山中山店之情，對照雙方以六十六萬
            元成交價與上開生財設備而論，其對價關係至為相當，從而加盟權是否
            為雙方契約之重大事項，實未足以憑告訴人及證人丁○○之證詞以為斷
            。
    （三）、被告於八十八年五月二十九日刊登冰城轉讓廣告後，告訴人於同年六月
            初與之接洽，於同月五日給付訂金十萬元，並約定於七月一日由被告移
            轉該冰城之經營權，告訴人於六月二十九日給付十萬元，七月二日給付
            二十萬元及七月三日給付二十萬元等情，業據告訴人指訴甚詳，且為被
            告所是認，堪予認定。惟被告戊○○於同年七月十日開立收取款項六十
            萬元之收據予告訴人，而該收據記載「頂讓大西洋鳳山中山店」之字樣
            ，故告訴人亦因此認為被告有以甲○○○○加盟店自居之情，而向其實
            施詐術。然由卷附之招牌照片及前開證人乙○○證詞為斷，被告係於終
            止與大西洋之加盟關係後，而繼續沿用先前之招牌，並將大字及識別標
            誌除去，此觀之招牌照片至明。且被告所辯該收據係依告訴人口述之內
            容書立之語，復未為告訴人提出任何質疑或異議，故被告上開辯詞，堪
            足信採，是以未可以收據上之文字，據以憑斷被告有施以詐術之行為。
            告訴人復以被告有於冰城內懸掛甲○○○○之招牌、商標註冊證及匾額
            ，並使用加盟店點餐單之行為，以使告訴人誤信其有加盟權云云，業為
            被告以商標註冊證及其他有大西洋商標之物品，皆已於終止加盟關係後
            即收起來未再使用等語為辯。而據證人乙○○結證所述：終止加盟關係
            後，我們有派人去查看過，其招牌有將大西洋的大字改掉，所以也未再
            進一步要求改善，因足以認為與我們的識別體系色彩各方面不同，不會
            誤認，相片中我愛西洋冰城之匾額也非我們給的。加盟店的點餐單有統
            一規格，並不如庭上所示之藍色點餐單，應是被告自己印製的，商標與
            我們所允許的相同等語（見本院八十九年二月十八日訊問筆錄），再觀
            諸告訴人所提出之歡聚甲○○○○匾額係於地上拍攝之情以觀，被告辯
            詞應較告訴人之指述可採。
    （四）、再次，告訴人固指陳被告有向其表示冰城每日營收達萬餘元之詞，至盤
            讓後每日營收僅三、四千元，故認為被告以此詐術使其陷於錯誤云云。
            惟證人丁○○結證稱：那時我們有去看該店生意不錯，才頂下來等語，
            核與證人乙○○結證所稱：在八十八年以前加盟店由管理處資料得知每
            日可營收一萬元以上等語（以上均見本院八十九年二月十八日訊問筆錄
            ）相近。證人丁○○於盤讓前已有深思熟慮之評估，決定盤讓時告訴人
            亦曾至冰城內學習並可印證及監督被告所言是否屬實，並於移轉後經營
            權後始給付大部分約定價金之情況而論，尚難認被告得以藉此語以施行
            詐術。且按冰城之營收與氣侯因素有密切之關連，此為公眾週知之事實
            ，毋待舉證至明，而告訴人於八十八年七月一日接手冰城之經營後，共
            計下雨二十二日，此有中央氣象局八十八年七月各氣象站月氣象要素一
            覽表附卷可參。是以由告訴人經營後，受氣侯不佳影響，收入較差，亦
            為經驗上可得預期，自未便得以營收未如被告所表示之數額，而認為被
            告有可歸責原因，係實施詐術之結果。
    （五）、告訴人對被告所經營之西洋冰城既有如前述可疑之處，且於學習期間復
            未有所質疑是否為加盟店，且以約定之價格客觀上尚屬相當及營收受氣
            候影響而不如預期等情，均業如前述。則被告本於與告訴人之契約關係
            取得六十萬元之價金，並非無適法之權源，未足認係有不法所有之意圖
            。本件被告於八十八年七月二十六日提起對告訴人尚未給付之六萬元，
            提起民事訴訟，業據電詢本院鳳山簡易庭至明，隨後告訴人於同年八月
            三十一日向臺灣高雄地方法院檢察署提起告訴，顯見本件應屬民事糾葛
            ，核與刑法上詐欺罪之構成要件有別。而證人丁○○之證詞，其與告訴
            人利害關係密切，尚難據以為認定被告不利事實之唯一依據，故本件公
            訴人所舉之證據不足以證明被告犯罪。此外，本院復查無其他積極證據
            足資證明被告有何詐欺犯行，揆諸前揭說明，既不能證明被告犯罪，依
            法自應諭知無罪之判決。
據上論斷，應依刑事訴訟法第三百零一條第一項，判決如主文。
中      華      民    國      八十九    年      四      月    二十五    日
                            臺灣高雄地方法院刑事第二庭
                                審判長  法  官    黃三友
                                  法  官    廖建瑜
                                        法  官    李代昌
右正本證明與原本無異。
如不服本判決，應於判決送達後十日內，向本院提出上訴狀。
                                        書記官    吳韻芳
中      華      民    國      八十九    年      四      月    二十五    日


司法院資訊處製作；財團法人民間司法改革基金會備份。
